臺灣士林地方法院民事判決　　　　　　　 95年度訴字第629號
原　　　告　辛○○
被　　　告　壬○○
訴訟代理人　蕭萬龍律師
　　　　　　張百欣律師
被　　　告　乙○○
訴訟代理人　丁○○
上列當事人間所有權移轉登記等事件，本院於民國96年4 月19日
言詞辯論終結，判決如下：
    主      文
被告壬○○應將如附表所示不動產所有權移轉登記予原告，並給
付原告新台幣柒萬陸仟參佰玖拾捌元。
被告乙○○應自如附表所示房屋遷出，將該房屋返還原告，並給
付原告新台幣肆萬陸仟零玖拾伍元，及自民國九十六年一月一日
起至返還上開房屋之日止，按如附表所示土地申報地價加計同表
列房屋課稅現值總額之年息百分之七計算所得之數額。
原告其餘之訴駁回。
訴訟費用新台幣新台幣貳萬柒仟參佰捌拾柒元，由被告壬○○負
擔十分之七、被告乙○○負擔十分之二，餘由原告負擔。
本判決第一項，關於命被告壬○○給付新台幣柒萬陸仟參佰玖拾
捌元部分，於原告以新台幣貳萬伍仟肆佰陸拾陸元為被告壬○○
供擔保後，得假執行。但如被告壬○○以新台幣柒萬陸仟參佰玖
拾捌元為原告預供擔保，得免為假執行。
本判決第二項，於原告以新台幣陸萬零柒佰元為被告乙○○供擔
保後，得假執行。
原告其餘假執行之聲請駁回。
    事實及理由
一、原告起訴主張：如附表所示之土地及房屋（以下稱系爭房地
    ），係由原告出資於民國91年11月8 日，以訴外人即原告胞
    妹蔡素卿名義向法院所標得，其後轉而借名登記在訴外人杜
    傳黃名下。嗣因杜傳黃年老，再轉借名登記於被告壬○○名
    下，土地及房屋所有權狀仍由原告執有，而該房地之貸款本
    息及水、電等費用，亦均由原告負擔，並已覓工進行裝修，
    即係由原告管領使用，是原告與被告壬○○間確有借名登記
    契約關係。詎被告壬○○先於95年1 月12日謊報權狀遺失申
    請補發後，再於同年3 月22日將門鎖毀壞，另換新鎖，顯已
    違反借名登記之意旨，原告遂去函終止借名登記契約，該借
    名契約關係既經終止，原告自得請求被告壬○○將系爭房地
    所有權移轉登記予原告。而被告壬○○就系爭房地無使用、
    收益之權，竟又於同年3 月22日，與被告乙○○就系爭房地
    簽訂記載價金為528 萬元之買賣契約，該契約係在無暇看屋
    之情況下，所為通謀虛偽意思表示，且系爭房地已經原告假
    扣押，亦已歸於給付不能。被告拒將系爭房地所有權移轉及
    交付予原告，自有妨害原告之所有權及占有利益，依據民法
    第767 條、第962 條規定，原告有權請求被告乙○○自系爭
    房屋遷出並交還原告。另被告壬○○與乙○○既無權占用系
    爭房地，自屬故意不法侵害原告對系爭房地之所有權及占有
    利益，致使原告受有不能使用、收益之損害，並得有利益，
    依據民法第184 條第1 項前段及第179 條規定，應負侵權行
    為損害賠償及返還不當得利責任。為此，依據上開法律關係
    訴請被告給付，請擇一為原告勝訴之判決等語，並聲明求為
    判決：(一)被告壬○○應將系爭房地所有權移轉登記予原告。
    (二)被告乙○○應自系爭房屋遷出，將房屋交還原告。(三)被告
    應自95年3 月22日起至返還前開房屋之日止，按系爭土地申
    報總價年息10％計算連帶給付原告。(四)原告願供擔保，請准
    宣告假執行。
二、被告壬○○以：原告職業為代書，系爭房地本係原告以嗣後
    出售獲利可期云云，要約被告壬○○購買，被告壬○○因信
    賴其詞，而相信系爭不動產應有570 萬元之市價，然因貸款
    未達550 萬元，而僅有450 萬元，被告壬○○表明無法接受
    而不欲購買，嗣則因原告表明有急用，希望被告壬○○同意
    購買，其將負責於6 個月內，以500 萬元至550 萬元之價格
    出售，期間利息原告願先行承擔，待房地售出後結算，遂同
    意以450 萬元之價格向原告購入。其間因金融機構願意貸放
    之金額不過300 萬元，被告壬○○為使交易能夠實現，經原
    告之遊說，四處向他人籌借款項解決原有對其他金融機構之
    借款，以增加被告壬○○信用，俾能提高申貸之金額。而於
    貸得451 萬元後，亦將所得之數全部交由原告取得，充為買
    賣價金及1 萬元之代書費，並辦畢所有權移轉登記，僅因被
    告遠住嘉義，該等房地又將委由原告出售，故未辦理點交，
    所有權狀亦置在原告處而未加取回。而衡諸社會常理，若被
    告僅係被借名登記之人，被告焉有可能以自己之費用解決自
    身債信，再無償替原告背負貸款債務之理，地價稅繳款單之
    投遞地址，亦無可能記載為被告之地址及自行繳納，且未收
    取分文報酬，顯見被告壬○○與原告間，無所謂之借名登記
    契約關係。至被告間就系爭房地所為之買賣，乃經由正常之
    仲介程序，並且委由專業之地政士擬約訂立，簽約過程一切
    正常，絕非通謀虛偽意思表示。否則，無需大費周章請房屋
    仲介業者代為介紹及刊登賣屋之廣告，並給付仲介費用，由
    此可知被告乙○○確因相信系爭房地為被告壬○○所有，方
    才透過仲介向被告壬○○購買系爭房地，無通謀虛偽意思表
    示。原告主張為借名登記契約關係，但無償借名登記與經驗
    法則不符，又未據舉證證明係如何約定及原告占有之事實，
    且未終止該契約關係，自不得請求移轉系爭房地所有權等語
    置辯，並聲明求為判決：(一)原告之訴駁回。(二)如受不利判決
    ，被告願供擔保請准免予宣告假執行。
三、被告則以：被告乙○○與同案另一被告壬○○原素不相識，
    系爭房屋乃係位於大同區之老舊公寓，天花板、地板、鋁門
    窗無一存留，屋內到處可見長期漏水之斑駁痕跡，價值本不
    超過500 萬元。而被告乙○○之配偶丁○○，乃於95年3 月
    間，經友人徐惠明介紹而認識代書丙○○，再透過丙○○介
    紹，向被告壬○○購買系爭房地。購屋之前，曾請代書就系
    爭房地產權做過調查，證實產權清楚，方於95年3 月22日委
    託代書庚○○與丁○○，會同被告壬○○簽訂買賣合約，合
    約中並載明即日起借屋裝潢。簽約後即欲辦理過戶予被告之
    女吳巧俐，並於同年4 月初並開始裝修工程。詎系爭房地所
    有權旋遭原告假扣押，迄今仍未過戶完成，被告乙○○驚訝
    之餘，立刻停止裝潢工程，並即發存證信函予壬○○，亦多
    次聯絡原告，惟均無法如願。嗣至同年5 月10日，被告壬○○向臺灣嘉義地方法院提存假扣押反擔保，並保證無虞，可
    以繼續施工，並可先行遷入，始繼續完成全部工程，並於同
    年9 月15日交屋。而依土地謄本記載所有權人為被告壬○○
    ，其他登記事項又無任何信託登記之記載，依土地法第43規
    定，被告為善意第三人，向被告壬○○買受系爭房地，自屬
    有權占用等語置辯，並聲明求為判決：原告之訴駁回。
四、經查：
  (一)如下事實為兩造所不爭執：
  1.系爭房地前經本院民事執行處90年度執字第17216 號強制執
    行拍賣，由原告出資以其胞妹蔡素卿名義得標拍定，經繳足
    價款後取得所有權並辦畢所有權登記，其後將該等房地所有
    權再借名登記在杜傳黃名下。
  2.系爭房地於94年6 月3 日，以買賣為原因申辦移轉登記予被
    告壬○○，而經臺北市建成地政事務所辦畢登記核發土地及
    建物所有權狀，並由原告持有，原告與被告壬○○亦未曾辦
    理點交。嗣被告壬○○則以遺失為由，向同地政事務所申請
    補發，而經於95年1 月12日補發。
  3.系爭房地於移轉予被告壬○○時，曾以該房地設定最高限額
    542 萬元之第一順位抵押權，而向彰化商業銀行股份有限公
    司貸款借得451 萬元，該筆貸款所得全由原告收受取得，被
    告壬○○亦將自己開設帳戶之存摺交由原告持用，而自上開
    貸款後至95年5 月止之每月應償本利，則均由原告繳付，後
    再經被告壬○○將存摺掛失而申請補發，同年6 月之貸款本
    息，則由被告壬○○繳納。系爭房屋自拍定購得後，即以蔡
    素卿名義申請水、電使用，每月應繳水、電費用，直至被告
    乙○○遷入使用前，均由原告繳款，其後方經被告乙○○自
    行申辦、繳款。至系爭房地地價稅與房屋稅，原申辦稅籍通
    知地址同系爭房屋門牌，經被告壬○○申請改址、補發後，
    於同年1 月10日繳納其中之地價稅。
  4.原告曾於95年3 月間，覓工戊○○、己○○在系爭房屋內實
    施裝修及搬運清除，迄於同年月20日房屋門鎖遭被告壬○○
    換置無法入內，戊○○因放置在屋內工具無法取回，曾於同
    年4 月1 日發函予被告壬○○，請求開門使其取回工具。而
    原告為給付承攬報酬，則分別給付戊○○與己○○二人，各
    3 萬元及35,000元。
  5.原告曾於95年3 月26日發函予被告，函文略載：伊前將系爭
    房地信託登記在被告壬○○名下，因欲終止信託契約而發函
    通知等語。
  6.被告乙○○前委由其配偶丁○○代理，而與被告壬○○簽立
    記載95年3 月22日為簽約日之房地產買賣契約書一份，其上
    載明由被告壬○○將系爭房地所有權出售予被告乙○○，約
    定價金為528 萬元，交屋日為95年4 月22日，並自簽約同日
    將房屋借由被告乙○○裝修。然因系爭房地於同年4 月21日
    遭原告聲請假扣押而查封，被告乃另增補約定以被告乙○○
    之女吳巧俐為登記名義人，及將交屋日延至同年5 月10日，
    實際交屋之日則復再延至同年9 月15日。
  7.系爭房屋位在臺北市大同區轄內，前臨承德路2 段，樓下為
    機車行、相機行，周圍有美語補習班、早餐店及各式公司行
    號，距離承德路與民生西路交叉口約50至60公尺。
  8.原告於95年4 月25日具狀向本院刑事庭自訴被告涉犯偽造文
    書等罪嫌，現由本院以95年度自字第23號偽造文書案件（以
    下稱自訴案）繫屬中。
  (二)上開不爭執事實，且經證人戊○○、己○○、庚○○、丙○○到庭證述屬實，並有不動產權利移轉證書（本院卷第10頁
    ）、土地及建物所有權狀（本院卷第19頁以下、第198 頁以
    下）、土地及建物登記謄本（本院卷第28頁以下）、存證信
    函（本院卷第14頁、第17頁）、電費通知及收據（本院卷第
    283 頁以下）、水費收據（本院卷第302 頁以下）、收據（
    本院卷第15頁、第18頁）、支票（本院卷第16頁）、房屋稅
    籍證明（本院卷第174 頁）、房屋稅繳款書（本院卷99頁以
    下）、房地產買賣契約書（本院卷第59頁以下）、施工狀況
    照片（本院卷第168 頁以下）、系爭房屋周圍環境及房屋內
    照片（本院卷第150 頁以下）等，在卷可稽，復經本院履勘
    現場查明，製有履勘筆錄附卷（本院卷第131 頁以下），及
    依職權調取本院95年度裁全字第1192號假扣押事件、95年度
    自字第23號為造文書案件卷宗查核屬實，均堪認為真實。
五、茲原告主張本於借名登記契約關係及民法第767 條、第962
    條、第184 條第1 項與第179 條規定，請求判決如其訴之聲
    明所示，被告則分以上開情詞置辯。是本件爭執要點闕在於
    ：(一)原告與被告壬○○間就系爭房地所有權登記是否出於借
    名登記契約關係；(二)原告得否請求被告壬○○移轉系爭房地
    所有權；(三)原告得否請求被告乙○○遷讓返還系爭房屋；(四)
    原告得否請求被告連帶返還不當力獲給付損害賠償與數額若
    干等項。本院判斷如下：
  (一)原告與被告壬○○間，就系爭房地所有權登記確係出於借名
    登記契約關係：
  1.按所謂借名登記契約，係當事人約定一方所有應經登記之財
    產，以他方為登記名義人之契約。此種契約關係，在其目的
    無違強制、禁止規定或悖於公序良俗，且原因正當之前提下
    ，僅移轉所有權於他方，惟自己仍保留管理、使用處分之權
    ，其性質與委任契約類同，非必為有償契約，並應類推適用
    委任關係終止、消滅之規定。
  2.本件原告主張與被告壬○○間係出於借名登記契約關係，而
    移轉系爭房地所有權登記在被告壬○○名下一節，雖為被告
    壬○○所否認。然據證人甲○○到庭結證稱：原告欲將系爭
    房地借名登記在第三人名下，要我代為找人，我原覓得二人
    。但因故作罷，某日原告至嘉義，找我及被告壬○○一起出
    去而談及此事，就談好可以先過戶到被告壬○○名下，後來
    被告壬○○稱他有支出一些費用，要求原告給付78萬元，方
    願將房屋過戶返還原告，據我所知只是借名登記在被告壬○○名下，並不是付錢買的等語（本院卷第114 頁以下），核
    與原告主張借名登記之情相符，已堪信其所為此部分主張非
    虛。此參以被告壬○○陳明未曾受原告交付系爭房屋，即系
    爭房屋悉由原告占有、使用，而保有管理、使用權限，亦足
    以肯認。而再參照被告壬○○尚自陳：以貸款所得451 萬元
    （另陳稱其中1 萬元為代書費）給付買賣價金，自94年6 月
    3 日貸款後，每月8,000 餘元之貸款均未繳過，因支付向民
    間調錢的利息，原告應允給付10餘萬元而未履行等語（本院
    卷第95頁以下）。另在補充詢問證人甲○○時稱：「你是否
    叫原告以50萬元向我買，我說78萬元，是否如此？」等語（
    本院卷第115 頁），可知其雖謂向原告購買房屋，實際上則
    分文未付，貸款亦非由其自行繳納，且於雙方協調過程中，
    出價78萬元要約由原告買回，更明顯與所辯相信系爭房地有
    550 萬元之價值，並不相當，已與一般買賣情節不符。至被
    告壬○○雖提出證人甲○○出具之證明書1 紙為據（本院卷
    第101 頁），指摘其證述不可採信，但證人甲○○不僅為被
    告壬○○自己聲請詢問者，乃欲藉以證明與原告間無借名登
    記契約關係存在，且據其自己陳明該紙文書前後所書內容，
    係證人甲○○先經原告要求書立後，又經被告壬○○偕同民
    意代表前往關切，方才增補記載作廢及未參與該事件等文字
    ，即證人甲○○當時係在受壓力下所為，不能遽斷為出於自
    由意識，自不能與在本件審理時所為證述同視，更不得僅憑
    該指文書內容如何，率認前述具結後所為證詞，有何矛盾或
    不可採取之處。
  3.況果系爭房屋有如被告壬○○陳稱之價值，或謂原告已承諾
    保證負責以500 萬元至550 萬元之價格於6 個月內出售，則
    以之與所稱450 萬元之雙方買賣價格相較，此等於短短6 個
    月期間內，保證可獲利達50萬元至100 萬元高額利潤，而每
    月應納貸款數額又只須8,000 餘元，6 個月期間應付貸款合
    計僅約5 萬元之投資，顯然成本甚低而利潤頗鉅，常情原告
    只需自售取利即可，豈有拋棄自己可得利益，託求被告壬○○購買，甚而允諾先行墊繳貸款及償還被告壬○○利息支出
    ，且更進而定作修繕系爭房屋而支出費用之必要，益顯被告
    壬○○所陳不實，足認渠二人間就系爭房地並無買賣契約關
    係存在，而確如原告主張乃係基於借名登記契約關係之故，
    移轉登記在被告名下。而借名登記契約關係，既非必為有償
    ，被告壬○○未經舉證，即以所謂原告主張無償借名為違反
    經驗法則云云，抗辯原告此項主張不實，尚非可取。
  4.再於自訴案審理時，雖據被告提出以杜傳黃及被告名義製作
    之買賣契約書一份（見自訴卷二）為證。但觀其上載買賣價
    金為720 萬元，顯然高於被告所陳買賣價金為450 萬元之數
    額，是該買賣契約書非無為提高銀行申貸額度而虛偽製作之
    可能，且果買賣價金為720 萬元，被告根本尚未支付全額價
    金，原告自不可能將系爭房地所有權移轉登記予被告。甚者
    ，即不計被告壬○○前稱支出民間借款利息等成本，被告亦
    無僅開價550 萬元後，更以528 萬元賠售，致受高額損失之
    理。又被告在自訴案件訊問時，先則供稱：雙方定有買賣契
    約書云云。嗣又改陳：雙方無簽立買賣契約書，僅口頭上約
    定云云（見同上卷）。由此矛盾，益顯其於本件係出於買賣
    之主張，殊非真實，為不能採取。
  (二)原告得請求被告壬○○將系爭房地所有權移轉登記予原告：
    次按借名登記為無名契約，並未違反法律之強制規定或公序
    良俗，依契約自由之原則，應屬有效，其當事人間之權利義
    務，應先依雙方當事人之契約內容而定，如契約未約定者，
    則以補充解釋之方法定之，因其性質與委任契約雷同，應類
    推適用關於委任之相關規定，則參照民法第549 條第1 項：
    「委任契約當事人之任何一方，得隨時終止委任契約。」之
    規定，借名登記契約之委任人如已合法向受任人表示終止借
    名登記契約，該受任人自有將登記在其名下之財產返還或移
    轉登記予委任人之義務。本件原告與被告壬○○間，確有如
    原告所主張之借名登記契約關係存在，且原告前已於95年3
    月26日發函予被告壬○○，雖其上載文字為「終止信託契約
    」等語。但從其主張之事實，應認已足顯其意在終止系爭房
    地登記在被告壬○○名下之原因關係，而合法終止此一借名
    登記契約，且原告亦已以此訴訟請求移轉登記，在言詞辯論
    時迭次表明終止而請求移轉登記之意，亦應認已對被告壬○○為終止之意思表示。揆之前揭規定及說明，被告壬○○於
    此契約關係終止後，負有將系爭房地所有權移轉登記予為實
    質權利人之原告之義務，是原告本於借名登記契約關係，訴
    請被告壬○○移轉所有權登記，於法有據。至雙方就此借名
    契約關係，縱有約定報酬，及被告壬○○因處理相關事務而
    有所支出，固均非不得請求原告給付或償還，但與契約終止
    後應移轉系爭房地所有權之給負間無對價關係，要不得以原
    告未依約給付為由，而拒絕移轉登記。
  (三)原告得請求被告乙○○自系爭房屋遷出並返還：第按「占有
    人，其占有被侵奪者，得請求返還其占有物。」，民法第96
    2 條前段定有明文。本件被告壬○○就系爭房地登記在伊名
    下，雖稱出於買賣，但實係因借名登記，要如前述。而被告
    壬○○亦已自陳：移轉登記後未曾由原告交屋予其占有，乃
    伊於95年3 月20日逕行覓鎖匠前往換鎖等語。另原告曾交由
    戊○○、己○○承攬系爭房屋水電施工及廢棄物清除工作，
    此亦為兩造所不爭。原告復已聲請詢問證人戊○○到庭結證
    證述稱：我承攬系爭房屋水電施工，是原告來開門，之後門
    就打不開等語（本院卷第227 頁），足顯系爭房屋於被告壬○○換鎖前，確為原告所占有。而被告間訂立買賣契約過程
    ，確經居間、商定價格及由地政士庚○○代為擬文後締約，
    被告壬○○已給付部分居間報酬予證人丙○○，被告乙○○
    亦已給付部分價金等情，業據證人丙○○、庚○○到庭證述
    屬實（本院卷第192 頁以下），且有房地產買賣契約書（本
    院卷第59頁以下），在卷可憑，應堪信實，乃被告間就系爭
    房地確有買賣契約關係存在。原告徒指為通謀虛偽意思表示
    ，又未能進一步舉證以實其說，自不能認為有據。惟原告與
    被告壬○○間為借名登記契約關係，依據民法第534 條第1
    款規定，被告壬○○非經特別授權，不得為系爭房地之出賣
    或設定負擔。被告壬○○既無占有使用或處分之權，亦無證
    據顯示經原告特別授權得加以出售，乃擅自將系爭房地出售
    予被告乙○○，並以自己腕力逕行換鎖侵奪原告對系爭房屋
    之占有，要屬無權占有，其進而轉行交付被告乙○○占有，
    則因被告壬○○已屬無權處分及占有，被告乙○○復尚未辦
    畢所有權移轉登記，不受土地法第43條善意取得規定之保護
    ，雖依據民法第952 條規定，應受推定為有占有之權源，但
    本於上開反證證明，應認已足以推翻此項推定，且被告乙○○自認於買賣契約簽訂後，因系爭房地遭原告假扣押而無法
    辦理所有權移轉登記，伊知此情後曾經嘗試與原告聯繫解決
    未果，嗣後在被告壬○○保證下，始遷入系爭房屋等語，顯
    示在其於95年9 月15日占有系爭房屋前，已經知悉原告主張
    權利之情事，自非屬善意。是被告乙○○無從取得優於前手
    之權利，自不能以其與被告壬○○間買賣契約關係對抗原告
    ，其占有系爭房屋，對原告仍構成無權占有，原告依據民法
    第962 條前段之規定，自得訴請遷讓返還。
  (四)原告得各請求被告壬○○給付76,398元，及請求被告乙○○
    給付46,095元，及自96年1 月1 日起至遷讓返還系爭房屋與
    原告之日止，按系爭土地申報地價及系爭房屋課稅現值合計
    總額年息7 ％計算所得之數額：
  1.按無權占有他人土地、房屋，可能獲得相當於租金之利益，
    為社會通常之觀念。又「不當得利之受領人，依其利益之性
    質或其他情形不能返還者，應償還其價額。」，民法第181
    條但書定有明文。本件被告先後無權占有系爭房屋，而消極
    減免其應支付使用該房屋之代價，即受有利益，並因而致原
    告占有使用系爭房屋之權益受有損害，原告依不當得利法律
    關係，請求被告返還所受不當得利，於法洵無不合。而被告
    無權占有所受利益，因依其性質已為不能返還，是依據上開
    規定，即應償還其價額。
  2.次按關於相當於租金之利益之計算標準，應參酌土地法第10
    5 條、第97條第1 項之規定，予以計算較為客觀公允（最高
    法院81年度台上字第339 號判例意旨參照）。而城市地方房
    屋之租金，以不超過土地及其建築物申報總價額年息10％為
    限，土地法第97條第1 項定有明文。所謂土地價額，係指法
    定地價而言；土地所有人依土地法所申報之地價為法定地價
    ，土地所有權人未於公告期間申報地價者，以公告地價（並
    非公告現值）80％為其申報地價，土地法第148 條、土地法
    施行法第25條、平均地權條例第16條前段亦定有明文，故土
    地法第97條第1 項所謂之申報價額，即指該土地之申報地價
    而言。又所謂年息10％為限，乃指房屋租金之最高限額而言
    ，並非一律依照申報價額年息10％計算之，尚須斟酌房屋所
    在位置、工商繁榮程度、占用人利用之經濟價值、所受利益
    及社會情感等情事而為決定。
  3.查系爭房屋於65年12月31日辦畢第一次登記，屋齡迄今已逾
    30年，所在位置面鄰臺北市○○路○ 段，樓下為機車行、相
    機行，周圍有美語補習班、早餐店及各式公司行號，鄰近承
    德路與民生西路交叉口，距離約為50至60公尺，現在已經裝
    修完畢，由被告乙○○充為自己之工作室使用，該房屋95年
    度課稅現值為182,100 元，自93年1 月起，附表所示編號1
    至4 之系爭土地，申報地價均為每平方公尺75,714.4元，同
    表編號5 至8 之系爭土地，申報地價均為每平方公尺74,466
    .4 元 ，自96年1 月起，附表編號1 至4 土地之申報地價，
    均為每平方公尺75,029元，附表編號5 至8 土地之申報地價
    ，則均為每平方公尺73,800元等情，業經本院現場履勘屬實
    ，有履勘筆錄（本院卷第131 頁以下）、現場環境及室內照
    片（本院卷第150 頁以下）、土地及建物登記謄本（本院卷
    第28頁以下及自訴案卷一）可稽。本院審酌上開房屋屋齡、
    立地、環境、工商繁榮程度及利用狀況，認被告所受而應返
    還之不當得利數額，應按系爭房地申報地價及課稅現值合計
    總額之年息7 ％計算為適當。而原告就系爭房屋之占有，係
    於95年3 月20日遭被告壬○○侵奪，被告乙○○則係自同年
    9 月15日開始占有迄今，是被告壬○○應返還不當得利之占
    用期間，應自95年3 月20日起算至同年9 月14日止。而被告
    乙○○部分，則應自同年月15日起算至遷讓返還系爭房屋予
    原告之日止。經按上開認定之範圍計算，則被告壬○○應給
    付原告76,398元，被告乙○○則應給付原告46,095元，及自
    96年1 月1 日起至遷讓返還系爭房屋與原告之日止，按系爭
    土地申報地價及系爭房屋課稅現值合計總額年息7 ％計算所
    得之數額，以為不當得利之返還（計算方式詳如附件計算書
    所示）。是原告請求被告給付，應認在此範圍內，為有理由
    。至其聲明請求之數額，雖係僅按系爭土地申報地價總額計
    算，但請求數額已逾上開可許部分，則其超逾得請求範圍部
    分，不能認為可採。另其請求被告連帶給付部分，因被告各
    係基於自主占有之意思而占用係房屋，且當事人不當得利應
    各別計算，法無應連帶給付之明文，是其請求被告連帶給付
    部分，為於法未合，自非可採。再就此不應准許部分，原告
    雖併主張依據民法第184 條第1 項前段規定請求給付損害賠
    償，然因原告所受損害，同為相當於租金收入之數額，即其
    得請求之範圍同上，故其超逾部分，仍為不能准許。
六、從而，原告主張依據借名登記契約關係及民法第962 條、第
    179 條規定，請求被告移轉所有權登記、遷讓交付系爭房屋
    與返還不當得利，應認於其請求被告壬○○將系爭房地所有
    權移轉登記，及給付76,398元，暨請求被告乙○○自系爭房
    屋遷出，將該房屋返還原告，並給付原告46,095元，及自96
    年1 月1 日起至返還上開房屋之日止，按系爭土申報地價加
    計系爭房屋課稅現值總額之年息7 ％計算所得之數額範圍內
    ，為有理由，應予准許，逾此所為請求，則無理由，應予駁
    回。
七、原告及被告壬○○各陳明願供擔保，請准宣告假執行及免為
    假執行，經核除原告請求被告壬○○移轉所有權登記部分，
    屬意思表示之給付判決，無實施強制執行之必要，故不能准
    許假執行之聲請外，核於原告勝訴之範圍內，均無不合，爰
    各酌定相當擔保金額予以准許。而原告其餘假執行之聲請，
    因其訴經駁回而失所附麗，應併予駁回之。另兩造其餘攻擊
    、防禦方法，經各予審酌後，認均無無礙於本件之判斷，於
    茲不贅。而原告另主張依據民法第767 條規定請求被告乙○○返還房屋部分，因其係請求擇一為勝訴判決，而該部分依
    據所主張同法第962 條規定，已應認其請求有據，自無別為
    論斷之必要，附此敘明。
八、兩造因此訴訟所支出之訴訟費用，為原告辛○○支出裁判費
    24,859元及證人旅費530 元，與被告壬○○支出證人旅費1,
    998 元，此有本院收據4 紙，在卷可稽。是堪確定本件當事
    人所支出之訴訟費用合計為27,387元，爰就其負擔併依職權
    加以裁判如主文第4 項所示。
九、據上論結，原告之訴為一部有理由，一部無理由，依民事訴
    訟法第79條、第87條第1 項、第390 條第2 項、第392 條第
    2 項判決如主文。
中　　華　　民　　國　　96　　年　　4 　　月　　30　　日
                  民事第一庭  法  官  蕭錫証
以上正本證明與原本無異。
如對本判決上訴須於判決送達後20日內向本院提出上訴狀。
中　　華　　民　　國　　96　　年　　5 　　月　　1 　　日
                              書記官  林立原
